【裁判字號】    91,竹簡,576
【裁判日期】    920321
【裁判案由】    給付會款
【裁判全文】
臺灣新竹地方法院民事判決  九十一年度竹簡字第五七六號
    原      告  甲○○○
    訴訟代理人  乙○○
    被      告  丙○○
    訴訟代理人  吳郁楓
右當事人間請求給付會款事件，本院判決如左：
    主      文
被告應給付原告新台幣伍拾肆萬元及自民國九十一年十月一日起至清償日止按週年利
率百分之五計算之利息。
訴訟費用由被告負擔。
本判決得假執行。
    事實及理由
一、原告之聲明：求為判決如主文第一項所示。
二、事實摘要：
（一）原告主張：
  １、被告前邀集合會，連會首共三十會，每期會款新台幣（下同）一萬元，採內標
      制，會期自民國八十八年九月十日起至九十一年二月十日止，每月十日開標，
      原告加入二會，繳至第二十七會止，各期得標之會員及得標之標金均詳如附表
      所示，詎被告竟於原告繳納九十年十一月十日（即第二十七會）之會款後宣告
      倒會，被告自應返還原告前所繳納的二會之會款及應得之標息合計新台幣（下
      同）五十四萬元，惟被告屢經催討均置之不理，為此，原告基於合會之法律關
      係請求被告返還如主文第一項所示之會款、得標標息及自起訴狀繕本送達被告
      翌日起至清償日止按年息百分之五計算之法定遲延利息等語。
  ２、對被告抗辯之陳述：原告所應繳納之會款均是匯給被告之太太，被告太太當時
      是告訴原告說被告是會首，因為被告在上班，所以要原告將錢匯給她，伊先生
      不方便處理。且縱被告不同意，但被告知悉其太太以被告名義對外招募合會，
      不為反對之表示，自亦有表見代理之適用，被告應負授權之責任等語。
（二）被告則以：
  １、系爭合會伊均不知情，該會係被告之妻孫玉瓊之姐孫玉玲，於八十八年九月十
      日冒用被告之名義以其為會首而邀集成立，並偽造被告之簽名制作內容不實之
      合會會單交付其他會員，且嗣後更惡意倒會，致使被告無端遭原告等會員追討
      會款。
  ２、被告之太太有向伊承認聯絡收會錢及處理會務的事、及跟其姐姐下高雄去找原
      告，開本票給原告。這是在二十七會得標的時候，人家拿會錢拿不到才找上伊
      ，伊才知道的等語，資為抗辯。
三、程序方面：
（一）本件被告以系爭合會係由訴外人孫玉玲及其太太孫玉瓊所冒名招募，被告已對
      孫玉玲、孫玉瓊等人提出刑事告訴，為此，聲請於該刑事案件終結前裁定停止
      本件訴訟程序等語。
（二）按民事訴訟法第一百八十三條規定：「訴訟中有犯罪嫌疑牽涉其裁判者，法院
      得在刑事訴訟終結前以裁定停止訴訟程序」。所謂訴訟中有犯罪嫌疑牽涉其裁
      判，係指在民事訴訟繫屬中，當事人或第三人涉有犯罪嫌疑，足以影響民事訴
      訟之裁判，非俟刑事訴訟解決，民事法院即無從或難於判斷者而言，僅當事人
      或第三人於訴訟繫屬中涉有偽造文書、證人偽證、鑑定人為不實之鑑定等罪嫌
      ，始足當之（最高法院七十九年度台抗字第二一八號判例可資參照）。查原告
      基於合會之法律關係請求被告給付會款，該合會是否為訴外人孫玉玲或孫玉瓊
      所冒被告之名對外招募，係本件民事訴訟繫屬前所發生之事由，並非訴訟中涉
      有犯罪嫌疑。且民事法院獨立審判，不受刑事判決認定事實之拘束，亦無刑事
      訴訟終結前停止訴訟之必要。從而，被告聲請於該刑事案件終結前裁定停止本
      件訴訟程序，自有未合，尚難准許，合先敘明。
四、本院之判斷：
（一）原告主張被告前邀集合會，連會首共三十會，每期會款一萬元，採內標制，會
      期自八十八年九月十日起至九十一年二月十日止，每月十日開標，原告加入二
      會，詎被告竟於原告繳納九十年十一月十日（即第二十七會）之會款後宣告倒
      會等情，固據其提出互助會單一紙為載，然被告否認系爭合會為其所招募，辯
      稱伊並非會首，伊亦未授權他人招募該合會等語。查系爭合會雖係以被告之名
      義對外招募，但實際負責處理招募會員、投、開標、收取會款等相關合會經營
      事宜之人為被告之妻孫玉瓊，已據證人即被告之妻孫玉瓊到庭證述明確，並為
      原告所是認。因此，本件首須審究被告有無授權予其妻孫玉瓊得以被告之名義
      對外招募合會，而使被告成為系爭合會之會首應負會首之責任？經查：
  １、證人即被告之妻孫玉瓊到庭證述：「（八十九年九月十日互助會單是否知道？
      ）是我招的會，因為當時我先生要買股票，所以我就招個會，（會首是何人？
      ）是我，我用我先生的名字，（你先生是否知道？是否同意？）因為家裡用錢
      的模式就是這樣子，我先生需要錢時跟我講，我就會去起會，我都是用他的名
      字起會，他知道也都沒有過問，（被告是否知道你以他的名字去起會？）知道
      ，不然他錢從那裡來，因為他需要錢跟我講，我說沒錢，我就用他的名字去起
      會，他只要有錢給他就好，不會管家裡的事，（以這樣的模式起了多少會？）
      很多年了，從我們買房子開始，因為當時被告要買房子，我們沒有錢，我就以
      他的名字起會，來買房子，後來如果需錢就陸陸續續以這樣的方式來籌錢，（
      本件系爭的會是何時起的？）依照上面寫的日期，（開標地點？）在我們家裡
      ，新竹市○○路○段五十弄八號一樓，每月十日晚上八點開標，（被告是否知
      道開標時間？）他從來不參與，也不管事，（會務是何人在處理？）都是我在
      處理，（當時被告是否也住在光復路？）是的，他已經搬走很久了，因為這事
      發生以後就搬走二年多了，（會款都是妳收的？）是的，（為何起本件的會？
      ）這是我以他名字起的最後的會，因為當時被告說要立敦電機股份有限公司的
      股票，要二十五萬三千二百元，我沒有這麼多錢，所以就去起會，（起會當時
      家裡的收入如何？）我們都各自有工作，被告將錢交給我處理，他要錢會跟我
      講，（當時經濟如何？）很好，被告去買了一些股票，之後將股票賣掉就走了
      二年多，（招系爭的互助會？）以前都是用這個方式籌措錢，隨便我去弄錢，
      但是要按時把錢到買股票的帳戶裡，（被告是否知道妳以他的名義去起會？
      ）我不知道他知不知道，最初開始用這方式籌措時，他很清楚，本件他是否知
      道我不清楚，（本件系爭的會起了多久？）最後面剩幾會沒有標，（會單上面
      紀錄是否妳寫的？）是我寫的。四、六、九、十、十一、二十二都沒有標，（
      本件起會開標時，被告是否知道本件事情？）他不參與，但他要錢買股票時，
      我有告訴他我要招會，家裡所招的會，包括對外的名義，如包紅白帖都是以被
      告的名義，（本件系爭互助會被告是否知道是以他的會？）他從不看會單，後
      來我姐姐倒會後他才看會單，他才出面處理，．．．被告偶而在家會參與，但
      多數都是我在處理，會是我招的，會單是我姐姐幫我打的，住址打錯的，但真
      正的住址是我們家，（妳當時招這會時，有無告訴被告招這個會？）我印象中
      有告訴他，不然錢從那裡來。」（見本院九十一年十二月二十五日言詞辯論筆
      錄）、「（提示原告九十一年十一月二日補陳之繳款明細、互助會單是否正確
      ？）原告繳納的會款都是匯到我的帳戶裡，原告所提的明細經我核對存簿匯款
      紀錄是相同的，所以是正確的，（依照原告所提繳款明細，第二十七會開標後
      還有收會款，到二十八會就倒會了？）是的，（當時是否有三會活會？）是的
      ，．．．（系爭會除了原告外尚有何人是活會？）其他活會已經還給他們了，
      張上達還是活會，我招的會都是被告拿去買股票（提出匯款條四紙），我只找
      到四張，其他的找不到了，這些都是被告買立敦股票的會錢。」（見本院九十
      二年三月五日言詞辯論筆錄）等語。
  ２、被告陳稱：「（之前家裡的經濟處理？）現在各自處理，在本件會發生之前是
      由我太太處理，我錢都交給她，到第二十七會之前我都不知道，（除了本件的
      會外，你太太曾以你的名義起會？）除了這件外，其他的會都是以我為會首，
      我也知道，我也同意，但整個會務是由我太太處理，系爭的會我完全不知道，
      （在你太太在處理家裡的經濟期間，你需要用錢如何解決？）都是跟我太太要
      ，因為我薪水都給她了，（如果你太太說錢不夠的話，如何解決？）我不干涉
      ，由她自己去處理，（她為了籌錢會以你的名字去起會？）在這個會之前她如
      需要籌措，她會跟我商量，以我的名義起會，我會同意，並且我會看名單，了
      解會員的名冊，（你是否曾經要購買立敦電機股份有限公司的股票？）我曾經
      買這支股票，但不見得是用會款買的，（買這家股票的錢是否也是向你太太拿
      的？）那時她在管錢，那時我也會去找錢，（買這股票錢如何來？）當時她負
      責幫我去付這個錢，（錢如何來妳是否知道？）她沒有跟我說明買股票的錢如
      何來，我當時只是告訴她我需要錢買股票，叫她把錢過去，（你太太有無告
      訴你她要去起會籌這筆錢？）她完全沒有跟我講她要以起會來籌這筆錢，（對
      於證人所述當時籌錢時她有告訴你家裡沒錢，她要去起會？）我否認，我不知
      道有起會，她沒有告訴我，（證人稱當時如果需要籌措資金，她對外所招的會
      ，都是以你的名義去起的？）她要跟我講，是以我的名義去起會沒錯，但起會
      前都會先跟我講，經過我的同意，這件完全沒有跟我講，（除了本件外，其他
      你太太以你名義起的會，都由你太太在處理的？）就我太太告訴我的，以我名
      義起的會，經我同意的，都是她在處理的，有些我也有幫忙，因為開標是在家
      裡，那些人得標我都會知道，孫玉玲冒用我的名字當會首。」等詞（見本院九
      十一年十二月二十五日言詞辯論筆錄）。
  ３、查被告與其妻孫玉瓊夫妻兩人在本件合會倒會前共同生活時，其夫妻兩人均各
      自有工作，被告將個人工作收入全數交由其妻孫玉瓊統籌規劃、管理，並作為
      家庭一切必要開銷之用，在被告需要使用金錢時，即告知其妻孫玉瓊，由孫玉
      瓊提交所需款項予被告供其使用，如家中款項不足，則由孫玉瓊負責籌措，而
      孫玉瓊籌措資金之方式，即係以被告之名義對外招募合會，所得會款再交由被
      告使用，且被告夫妻自首次因購屋需款而以招募合會之方式籌措資金後，其後
      數年間，亦陸陸續續多次以上開招會方式籌措資金，並孫玉瓊以被告名義所招
      募之合會，均係由孫玉瓊負責處理招募會員、投、開標、收取會款等相關合會
      之經營事宜，被告未參與合會之經營，而系爭合會是孫玉瓊以被告名義對外招
      募之最後一個合會，當時招募該合會籌措資金之目的係因被告需款二十五萬三
      千二百元以購買立敦電機股份有限公司之股票，因孫玉瓊沒有足夠之款項，才
      招募系爭合會，且所收取之會款，已交由被告作為購買前揭立敦股份有限公司
      股票之事實，業據證人即孫玉瓊證述明確，已如前述，而被告雖否認有同意其
      妻孫玉瓊以被告名義招募系爭合會一節，但亦自認：在其妻負責處理家裡的經
      濟期間，被告需要使用金錢，都是跟孫玉瓊要，如有不足之處，則由孫玉瓊自
      行處理，且孫玉瓊在系爭合會之前如需要籌措款項，會跟被告商量，以被告名
      義起會，被告亦會同意等情。本院綜上被告與其妻孫玉瓊共同生活時，家庭之
      經濟既均係委由孫玉瓊經營，如有籌措款項之需要時亦係在被告同意下，由孫
      玉瓊以被告之名義對外招募合會籌款，暨孫玉瓊招募系爭合會籌款之目的係為
      被告購買立敦股份有限公司股票之用等各情節觀之，堪認被告有同意其妻孫玉
      瓊以被告名義對外招募系爭合會一節為真正。此觀之系爭合會在八十八年九月
      間招募之初，被告與其妻之經濟狀況尚稱良好，而招會籌款之目的又係為作為
      被告購買立敦股份有限公司股票之用，則在被告如前所稱：孫玉瓊如需要籌款
      ，與被告商量以其名義起會，被告會同意之情況下，衡情，系爭合會亦係經被
      告之同意，孫玉瓊始以被告之名義對外招募合會，蓋在斯時，於夫妻經濟情況
      良好之下，孫玉瓊為籌款供被告購買股票而以被告名義起會，被告實無不同意
      之理，故以孫玉瓊前揭所述，被告有同意以其名義起會一節較為可採。倘非如
      此，孫玉瓊焉有未取得被告同意即干冒偽造文書之罪嫌，冒名以被告名義對外
      招募合會之理？且於招募合會後，自八十八年九月間開始持續進行逾二年後，
      至九十年十一月始倒會，因此，被告在該合會持續進行二年餘後，始抗辯伊未
      同意其妻以被告之名義對外招募系爭合會云云，顯係因系爭合會倒會後，為圖
      免除會首責任之卸詞，尚不足採。從而，被告既同意其妻以被告之名義對外招
      募系爭合會，自堪認有授予孫玉瓊代理權，由孫玉瓊代為經營系爭合會之會務
      ，則孫玉瓊代理被告所為之招募、經營合會之效力，直接對本人即被告發生效
      力，被告自應擔負系爭合會會首之責任。
  ４、況縱認被告之妻孫玉瓊係在未經被告同意下，私自以其名義對外招募合會一節
      為真正，然按由自己之行為表示以代理權授與他人，或知他人表示為其代理人
      而不為反對之表示者，對於第三人應負授權人之責任，民法第一百六十九條前
      段定有明文。查被告既已知悉其妻孫玉瓊對外以被告之名義招募系爭合會，業
      如前述，但被告在系爭合會持續進行長達逾二年之期間內均未為反對之表示，
      依前揭說明，被告本人亦應負授權之責，即被告應負擔系爭合會會首之責任，
      已至為明確。
（二）再者，被告抗辯：系爭合會係其妻孫玉瓊在處理，伊不知情等語。惟按債務人
      之代理人或使用人，關於債之履行有故意或過失時，債務人應與自己之故意或
      過失負同一責任，民法第二百二十四條前段定有明文。查系爭合會係由被告之
      妻孫玉瓊負責經營，其後亦因經營不善而於原告繳納九十年十一月十日（即第
      二十七會）之會款後宣告倒會等情，固據證人孫玉瓊證述屬實，然系爭合會既
      係被告同意其妻以被告之名義對外招募，而認被告有授予孫玉權代理權，由孫
      玉瓊代為經營系爭合會之會務，其為被告之代理人，已如前述，則孫玉瓊關於
      合會之經營有故意或過失時，亦應認係被告自己之故意或過失而負同一責任，
      準此，系爭合會雖係因被告代理人孫玉瓊之經營不善而倒會，乃應認係被告自
      己之責任，而應擔負系爭合會會首之責任，被告尚無從以該合會係其妻孫玉瓊
      所經營而得卸免責任。
（三）按民法債編於八十八年四月二十一日修正公布時，固就合會之法律關係新增第
      十九節之一合會一節加以規範，並民法債編施行法第三十六條第二項規定前揭
      新增之規定自八十九年五月五日施行。另民法債編修正施行前發生之債，除民
      法債編施行法另有特別規定外，對於修正施行前發生者，不適用修正施行後之
      規定，民法債編施行法第一條後段定有明文。而前揭新增之合會規定於民法債
      編施行法並無溯及既往之規定，自不適用於修正施行前已發生之合會。又合會
      成立後如有跨越民法債編修正施行前後時期之情形時，亦應以該合會成立之時
      點定其應適用之法律，換言之，如合會係於民法債編修正施行前成立，縱於修
      正施行後仍繼續有效，亦不適用民法債編修正施行後新增之合會規定，即新增
      之合會規定僅於民法債編修正施行後成立之合會有其適用，此觀之民法債編施
      行法第七條、第二十五條、第二十六條、第二十七條、第三十五條等規定均係
      以各該法律關係之成立時點定其應適用之法律自明。查本件合會之期間為自八
      十八年九月十日起至九十一年二月十日止，已如前述，其成立之時點在上開新
      增合會規定施行前，揆諸前揭說明，自不適用新增之合會規定。
（四）次按於民法債編修正施行前成立之合會，依當時有效之法律見解認：民間合會
      之性質，乃會員與會首間締結之契約，會員相互間，除另有約定外，不發生債
      權債務關係；又合會定期開標，以標金最高者為得標，會員得標時應付出標金
      ，此項標金為未得標會員應得之利益，會首倒會應認為有損害未得標會員所應
      得利益之行為，對未得標會員，除應給付原繳會款外，並應給付標金之義務（
      最高法院六十三年度台上字第一一五九號判例意旨參照）。查原告主張系爭合
      會，連會首共三十會，每期會款一萬元，採內標制，會期自八十八年九月十日
      起至九十一年二月十日止，每月十日開標，原告加入二會，繳至第二十七會止
      ，各期得標之會員及得標之標金均詳如附表所示之事實，業據提出互助會單、
      會款繳款明細表各一份為證，且經證人即被告之妻孫玉瓊證述屬實，自堪認原
      告之前揭主張為真實。又系爭合會係被告同意其妻以被告之名義對外招募，而
      認被告有授予孫玉權代理權，致被告應擔負系爭合會會首之責任，且被告對其
      代理人孫玉瓊之經營不善而倒會，亦應認係被告自己之責任，均如前述，從而
      ，本件原告依民法債編修正施行前之合會法律關係，請求被告給付如主文第一
      項所示積欠之合會會金、標金及自起訴狀送達之翌日九十一年十月一日起至清
      償日止按年息百分之五計算之法定遲延利息，洵屬有據，應予准許。
（五）本件係依民事訴訟法第四百二十七條第二項第七款本於合會請求所為被告敗訴
      之判決，爰依同法第三百八十九條第一項第三款規定，依職權宣告假執行。
（六）結論：本件原告之訴為有理由，依民事訴訟法第四百三十六條第二項、第七十
      八條、第三百八十九條第一項第三款，判決如主文。
中      華      民      國     九十二     年     三     月    二十一    日
                                  臺灣新竹地方法院新竹簡易庭
~B法      官  謝永昌
右為正本係照原本作成。
如對本判決上訴，須於判決送達後二十日內向本院提出上訴狀。
~B法院書記官    蕭宛琴
中      華      民      國     九十二     年     三     月    二十四    日
~F0
~T48
附表：
┌────┬───────────┬───────┬───────┬────────┐
│期數    │月份                  │得標之利息    │活會繳納之會款│可收會款        │
├────┼───────────┼───────┼───────┼────────┤
│第一期  │八十八年九月十日      │０            │一○○○○元  │一○○○○元    │
├────┼───────────┼───────┼───────┼────────┤
│第二期  │八十八年十月十日      │一三○○元    │  八七○○元  │一○○○○元    │
├────┼───────────┼───────┼───────┼────────┤
│第三期  │八十八年十一月十日    │一五○○元    │  八五○○元  │一○○○○元    │
├────┼───────────┼───────┼───────┼────────┤
│第四期  │八十八年十二月十日    │一八○○元    │  八二○○元  │一○○○○元    │
├────┼───────────┼───────┼───────┼────────┤
│第五期  │八十九年一月十日      │一五○○元    │  八五○○元  │一○○○○元    │
├────┼───────────┼───────┼───────┼────────┤
│第六期  │八十九年二月十日      │一四○○元    │  八六○○元  │一○○○○元    │
├────┼───────────┼───────┼───────┼────────┤
│第七期  │八十九年三月十日      │一九○○元    │  八一○○元  │一○○○○元    │
├────┼───────────┼───────┼───────┼────────┤
│第八期  │八十九年四月十日      │一七○○元    │  八三○○元  │一○○○○元    │
├────┼───────────┼───────┼───────┼────────┤
│第九期  │八十九年五月十日      │一七○○元    │  八三○○元  │一○○○○元    │
├────┼───────────┼───────┼───────┼────────┤
│第十期  │八十九年六月十日      │一七○○元    │  八三○○元  │一○○○○元    │
├────┼───────────┼───────┼───────┼────────┤
│第十一期│八十九年七月十日      │一七○○元    │  八三○○元  │一○○○○元    │
├────┼───────────┼───────┼───────┼────────┤
│第十二期│八十九年八月十日      │一七○○元    │  八三○○元  │一○○○○元    │
├────┼───────────┼───────┼───────┼────────┤
│第十三期│八十九年九月十日      │一五○○元    │  八五○○元  │一○○○○元    │
├────┼───────────┼───────┼───────┼────────┤
│第十四期│八十九年十月十日      │一五○○元    │  八五○○元  │一○○○○元    │
├────┼───────────┼───────┼───────┼────────┤
│第十五期│八十九年十一月十日    │一八○○元    │  八二○○元  │一○○○○元    │
├────┼───────────┼───────┼───────┼────────┤
│第十六期│八十九年十二月十日    │一五○○元    │  八五○○元  │一○○○○元    │
├────┼───────────┼───────┼───────┼────────┤
│第十七期│九十年一月十日        │一六○○元    │  八四○○元  │一○○○○元    │
├────┼───────────┼───────┼───────┼────────┤
│第十八期│九十年二月十日        │一八○○元    │  八二○○元  │一○○○○元    │
├────┼───────────┼───────┼───────┼────────┤
│第十九期│九十年三月十日        │一八○○元    │  八二○○元  │一○○○○元    │
├────┼───────────┼───────┼───────┼────────┤
│第二十期│九十年四月十日        │二二○○元    │  七八○○元  │一○○○○元    │
├────┼───────────┼───────┼───────┼────────┤
│第二一期│九十年五月十日        │二三○○元    │  七七○○元  │一○○○○元    │
├────┼───────────┼───────┼───────┼────────┤
│第二二期│九十年六月十日        │二三○○元    │  七七○○元  │一○○○○元    │
├────┼───────────┼───────┼───────┼────────┤
│第二三期│九十年七月十日        │二五○○元    │  七五○○元  │一○○○○元    │
├────┼───────────┼───────┼───────┼────────┤
│第二四期│九十年八月十日        │二七○○元    │  七三○○元  │一○○○○元    │
├────┼───────────┼───────┼───────┼────────┤
│第二五期│九十年九月十日        │二五○○元    │  七五○○元  │一○○○○元    │
├────┼───────────┼───────┼───────┼────────┤
│第二六期│九十年十月十日        │二八○○元    │  七二○○元  │一○○○○元    │
├────┼───────────┼───────┼───────┼────────┤
│第二七期│九十年十一月十日      │三○○○元    │  七○○○元  │一○○○○元    │
├────┼───────────┼───────┼───────┼────────┤
│第二八期│九十年十二月十日      │（一五○○元）│              │原告得標未給付會│
│        │                      │              │              │款              │
├────┼───────────┼───────┼───────┼────────┤
│第二九期│九十一年一月十日      │未開標        │未開標        │                │
├────┼───────────┼───────┼───────┼────────┤
│第三十期│九十一年二月十日      │未開標        │未開標        │                │
├────┴───────────┼───────┼───────┼────────┤
│      合     計                 │  四九七○○元│二二○三○○元│二七○○○○元  │
└────────────────┴───────┴───────┴────────┘


司法院資訊處製作；財團法人民間司法改革基金會備份。
